臺灣屏東地方法院民事判決　　　　　　　 99年度調訴字第1號
原　　　告　胡維和
訴訟代理人　陳惠美律師
被　　　告　陳營
　　　　　　陳進得
上 列 二人
訴訟代理人　賴金滄
被　　　告　陳文貴
　　　　　　陳大全
兼上列二人
訴訟代理人　陳春貴
上列當事人間宣告調解無效事件，本院於民國100 年10月31日言
詞辯論終結，判決如下：
    主  文
原告之訴駁回。
訴訟費用由原告負擔。
    事實及理由
一、原告主張：坐落屏東縣琉球鄉○○段172 地號土地（下稱系
    爭土地）為被告所共有，伊於民國64年間受讓訴外人黃林進
    治在系爭土地上之門牌號碼屏東縣琉球鄉○○村○○路57號
    房屋，嗣因黃林進治欲交還土地予被告，致有關房屋之使用
    產生糾紛，黃林進治遂向屏東縣琉球鄉調解委員會申請與伊
    及被告共同調解，伊按公所之通知於84年9 月14日前往調解
    ，惟調解過程爭執激烈，最後不歡而散，伊未曾簽署任何文
    件。詎99年10月間，伊收受本院之執行命令，始知悉被告持
    本院87年度潮核字第460 號所核定之屏東縣琉球鄉調解委員
    會84年民調字第9 號調解書（下稱系爭調解書）為執行名義
    ，聲請本院以99年度司執字第36760 號強制執行，命伊交還
    系爭土地其中之500.04平方公尺之土地，惟當日並未調解成
    立，系爭調解書上伊之姓名係屬偽造，調解書有無效之原因
    ，爰依鄉鎮市調解條例第29條第1 項規定，提起本件宣告調
    解無效之訴等語，並聲明：請求宣告屏東縣琉球鄉調解委員
    會84年民調字第9 號調解無效。
二、被告則以：系爭土地係臺灣光復時由軍方配予軍眷使用，系
    爭土地其中500.04平方公尺之土地及其上建物原為黃林進治
    使用，黃林進治於64年間將房屋使用權轉讓予原告，至政府
    宣布解嚴後，軍方將土地發還渠等，黃林進治遂聲請與原告
    及渠等共同調解，調解過程，原告態度強勢，堅持再使用土
    地15年，渠等雖感無奈，亦答應原告之要求而調解成立，調
    解過程均符合法律規定，且經本院核定在案，豈料原告無償
    再使用15年後，竟不交還土地，卻提起本件訴訟，實屬無理
    由等語，資為抗辯，並聲明：原告之訴駁回。
三、按因當事人聲請而成立之民事調解，經法院核定後有無效或
    得撤銷之原因者，當事人得向原核定法院提起宣告調解無效
    或撤銷調解之訴。法院移付而成立之民事調解，經核定後，
    有無效或得撤銷之原因者，當事人得請求續行訴訟程序。前
    2 項規定，當事人應於法院核定之調解書送達後30日內為之
    。民事訴訟法第502 條及強制執行法第18條第2 項規定，於
    第1 項、第2 項情形準用之。鄉鎮市調解條例第29條定有明
    文。本件原告係主張系爭調解書非其簽署，而係偽造，果爾
    ，系爭調解書則有民法上無效之原因，此無效之原因，係自
    始、當然、確定的不生效力，殊無受前揭法條有關不變期間
    之限制（最高法院55年台上字第2745號判例參照），是原告
    提起本件宣告調解無效之訴，無違不變期間，先予敘明。
四、本件爭點：系爭調解書是否真正？
    按文書，依其程式及意旨得認作公文書者，推定為真正。民
    事訴訟法第355 條第1 項定有明文。本件系爭調解書係由鄉
    公所公務員職務上製作之文書，記載之內容則為調解委員依
    鄉鎮市調解條例行使職務參與調解後所為之結果，依其程式
    及意旨，核屬公文書。本件原告主張系爭調解書非屬真正，
    依前揭法條規定，自應就此事實負舉證責任。經查，本院於
    100 年2 月21日及100 年8 月4 日當庭命原告各別書寫自己
    姓名，直式與橫式各20遍，經以肉眼觀察與系爭調解書上「
    胡維和」之文字記載，互相比對，其簽名運筆、勾勒、筆順
    走勢及書寫方式甚屬雷同，外觀上無法一望而知係出於不同
    人之手筆，且本院將系爭調解書與原告所簽署之文件，送請
    法務部調查局鑑定結果，認為系爭調解書上「胡維和」之筆
    跡與原告簽署之參對筆跡筆劃特徵相似，研判有可能出於同
    一人手筆，此有該局100 年9 月9 日調科貳字第1000049523
    0 號函附鑑定書在卷可稽（本院卷第147-149 頁），顯難逕
    認系爭調解書非屬真正。次查，證人即系爭調解書之委員陳
    文篡證述：伊擔任調解主席，係按當日調解時當事人合意的
    內容，宣讀調解成立，因為當時沒有電腦，所以雙方並非在
    調解當日就簽署調解書，而係秘書打字完畢後再交給當事人
    簽，調解書的內容確實就是當事人講好之內容，至於後續的
    事項，伊就不清楚了等語；證人即系爭調解書之紀錄林泰安
    則證稱：調解書並非調解當日就簽署，而是打字完後由委員
    或伊或工友送給當事人簽，伊已經忘記系爭調解書是何人交
    給當事人簽名，但應該不會有未讓當事人親簽的情形等語（
    參本院卷第83-86 頁），可見調解書製作之模式，係當事人
    達成協議後，而以電腦打字協議之內容，再由當事人簽署調
    解書。是以，依上開證人所述，可見當事人已達成調解書所
    記載之協議，否則，參與調解之委員或紀錄，並無必要共同
    簽署調解書，故證人縱然未親眼目睹原告簽署系爭調解書，
    然該調解書既於當事人達成協議後，依循上開模式製作，亦
    無從認調解書係屬虛偽。況系爭調解書之內容係被告同意將
    土地無償出借原告繼續使用15年，倘該協議之內容未經兩造
    合意，何以身為地主之被告，自調解成立後未再向原告主張
    權利？直至99年4 月23日始以存證信函通知原告準備搬遷之
    情事，此亦有存證信函在卷可參（本院卷第56-57 頁），尤
    難認系爭調解書非屬真正。此外，原告並未能舉證證明系爭
    調解書非屬真正，其主張調解書係偽造云云，即無可採。
五、綜上所述，系爭調解書係屬真正。從而，原告依鄉鎮市調解
    條例第29條第1 項規定，提起本件宣告調解無效之訴，請求
    宣告屏東縣琉球鄉調解委員會84年民調字第9 號調解無效，
    為無理由，應予駁回。原告另主張台南師管區南部地區海岸
    巡防司令部承辦人蔡明志於84年9 月30日所製作之系爭土地
    發還紀錄係屬虛偽，並請求傳訊蔡明志，惟原告既無參與該
    會議，且會議紀錄之真偽與本件爭點亦無關連，爰認並無傳
    訊之必要，附此敘明。
六、本件事證已臻明確，兩造其餘陳述，核與判決結果無影響，
    爰不逐一論列。
七、訴訟費用負擔之依據：民事訴訟法第78條。
中    華    民    國  100     年    11    月    14    日
                      民事第二庭    法  官  陳威宏
正本係照原本作成。
如不服本判決，應於收受送達後20日內向本院提出上訴書狀，其
未表明上訴理由者，應於提出上訴後20日內向本院補提理由書狀
（均須按他造當事人之人數附繕本）。
中    華    民    國   100    年    11    月    16    日
                                    書記官  陳勃諺